臺灣臺中地方法院刑事判決　　　　　　 100年度易字第1983號
公　訴　人　臺灣臺中地方法院檢察署檢察官
被　　　告　柯德松
上列被告因妨害名譽等案件，經檢察官提起公訴（100年度偵緝
字第719號），本院判決如下：
    主    文
柯德松共同意圖散布於眾，散布文字而指摘足以毀損他人名譽之
事，處有期徒刑月，如易科罰金，以新臺幣壹仟元折算壹日。
    犯罪事實
一、柯德松前未曾因故意犯罪受有期徒刑以上刑之宣告，其因與
    歐秀芝有金錢糾紛，竟與友人曾廣森（原名曾志正；所涉共
    同散布文字誹謗罪行，業經本院以100年度易字第324號判處
    有期徒刑三月確定）共同基於毀損、公然侮辱及散布文字誹
    謗之犯意聯絡，於民國九十八年七月十五日二十二時許，由
    曾廣森騎乘其所有車牌號碼BP2－766號重型機車搭載柯德松
    ，偕同至歐秀芝所經營位在臺中市○○區○○路二段一０一
    號之一號之店家門前，旋經柯德松指示，由曾廣森持鐵罐噴
    漆，朝不特定多數人可共見共聞之該處店家鐵捲門上，噴灑
    「歐秀芝欠錢不還、幹、FUCK」等涉及私德，與公共利益無
    關，且足使歐秀芝在心理上感受難堪、不快等辱罵歐秀芝之
    文字，致令該鐵捲門受噴漆處之外表漆面原具有保護及美化
    鐵捲門之附隨效用喪失而不堪使用，非以重新油漆或拷漆之
    方式即無法除去該噴漆，足以生損害於歐秀芝之名譽、人格
    、社會地位及權益。嗣經歐秀芝報警處理，始由警循線查獲
    上情。
二、案經歐秀芝訴由臺中市警察局第六分局（現已升格改制為臺
    中市政府警察局第六分局）報請報請臺灣臺中地方法院檢察
    署檢察官偵查起訴。
    理    由
一、證據能力方面：
  (一)按司法院大法官會議釋字第五八二號解釋前段謂：「最高法
    院三十一年上字第二四二三號及四十六年台上字第四一九號
    判例所稱共同被告不利於己之陳述得採為其他共同被告犯罪
    （事實認定）之證據一節，對其他共同被告案件之審判而言
    ，未使該共同被告立於證人之地位而為陳述，逕以其依共同
    被告身分所為陳述採為不利於其他共同被告之證據，乃否定
    共同被告於其他共同被告案件之證人適格，排除人證之法定
    調查程序，與當時有效施行中之中華民國二十四年一月一日
    修正公布之刑事訴訟法第二百七十三條規定牴觸，並已不當
    剝奪其他共同被告對該實具證人適格之共同被告詰問之權利
    ，核與首開憲法意旨不符。該二判例及其他相同意旨判例，
    與上開解釋意旨不符部分，應不再援用。」明白指出「共同
    被告身分所為之陳述」，在未經人證之法定調查程序前，該
    陳述應不得採為不利於其他共同被告之證據。又九十二年二
    月六日修正公布之刑事訴訟法第一百五十六條第二項規定：
    「被告或共犯之自白，不得作為有罪判決之唯一證據，仍應
    調查其他必要之證據，以察其是否與事實相符。」是否意謂
    被告或共犯之自白，亦得為不利其他被告之證據？刑事訴訟
    法第一百五十六條第二項原規定：「被告之自白，不得作為
    有罪判決之唯一證據，仍應調查其他必要之證據，以察其是
    否與事實相符。」於九十二年二月六日公布修正刑事訴訟法
    時，將第一百五十六條第二項修正為：「被告或共犯之自白
    ，不得作為有罪判決之唯一證據，仍應調查其他必要之證據
    ，以察其是否與事實相符。」立法目的乃欲以補強證據擔保
    自白之真實性，亦即以補強證據之存在，藉之限制自白在證
    據上之價值，防止偏重自白，發生誤判之危險。以被告自白
    ，作為其自己犯罪之證明時，尚有此危險，以之作為其他共
    犯之罪證時，不特在採證上具有自白虛偽性之同樣危險，且
    共犯者之自白，難免有嫁禍他人，而為虛偽供述之危險。是
    則利用共犯者之自白，為其他共犯之罪證時，其證據價值如
    何，按諸自由心證主義之原則，固屬法院自由判斷之範圍，
    惟此項不利之陳述，須無瑕疵可指，且就其他方面調查，又
    與事實相符者，始得採為其他共同被告犯罪事實之認定。若
    不為調查，而專憑此項供述，即為其他同被告犯罪事實之認
    定，顯與刑事訴訟法第一百五十六條第二項之規定有違。再
    對於共同被告之調查，除刑事訴訟法第一百五十六條第二項
    外，九十二年二月六日公布修正刑事訴訟法另增訂第二百八
    十七之一條規定：「法院認為適當時，得依職權或當事人或
    辯護人之聲請，以裁定將共同被告之調查證據或辯論程序分
    離或合併。前項情形，因共同被告之利害相反，而保護被告
    權利之必要者，應分離調查證據或辯論。」同法第二百八十
    七之二條亦規定：「法院就被告本人之案件調查共同被告時
    ，該共同被告準用有關人證之規定。」故法院必須裁定將共
    同被告分離調查、辯論，改依訊問證人之程序，命其具結，
    進行交互詰問。至於「非共同被告之共犯」，法院亦應以「
    證人身分」（非以「共犯」之名義）傳喚到庭，命其具結，
    進行交互詰問，以獲得證言之證據資料。另按刑事被告之詰
    問權，係指訴訟上被告有在審判庭盤詰證人之權利；偵查中
    檢察官訊問證人，旨在蒐集被告犯罪證據，以確認被告嫌疑
    之有無及內容，與審判中透過當事人之攻防，經由詰問程序
    調查證人以認定事實之性質及目的有別。偵查中辯護人僅有
    在場權及陳述意見權，此觀刑事訴訟法第二百四十五條第二
    項前段之規定甚明，檢察官訊問證人並無必須傳喚被告使其
    得以在場之規定，同法第二百四十八條第一項前段雖規定「
    如被告在場者，被告得親自詰問」，亦僅賦予該在場被告於
    檢察官訊問證人時得親自詰問證人之機會而已，被告如不在
    場，殊難期有親自詰問之可能。此項未經被告詰問之被告以
    外之人於偵查中向檢察官所為之陳述，依刑事訴訟法第一百
    五十九條第一項、第一百五十九條之一第二項之規定，除顯
    有不可信之例外情況外，原則上為「法律規定得為證據」之
    傳聞例外，依其文義解釋及立法理由之說明，並無限縮於檢
    察官在偵查中訊問證人之程序，應已給予被告或其辯護人對
    該證人行使反對詰問權者，始有證據能力之可言。為保障被
    告之反對詰問權，並與現行法對傳聞例外所建構之證據容許
    範圍求其平衡，證人在偵查中雖未經被告之詰問，倘被告於
    審判中已經對該證人當庭及先前之陳述進行詰問，即已賦予
    被告對該證人詰問之機會，則該證人於偵查中之陳述即屬完
    足調查之證據，而得作為判斷之依據（最高法院97年度台上
    字第405號判決要旨參照）。本件證人即同案被告曾廣森已
    於本院一百年七月十四日審理時，基於證人地位、經合法具
    結，並在賦予被告柯德松對質詰問機會之情形下為證述，且
    其在本院之證述內容，核與先前在偵查中以證人身分具結之
    證陳言詞大致相符，則證人曾廣森於偵查中之陳述已屬完足
    調查之證據，自得作為本件法院憑斷之論據。
  (二)另按檢察官職司追訴犯罪，就審判程序之訴訟構造言，檢察
    官係屬與被告對立之當事人一方，偵查中對被告以外之人所
    為之偵查筆錄，或被告以外之人向檢察官所提之書面陳述，
    性質上均屬傳聞證據。在理論上，如未予被告反對詰問、適
    當辯解之機會，一律准其為證據，似有違當事人進行主義之
    精神，對被告之防禦權亦有所妨礙；然而現階段刑事訴訟法
    規定檢察官代表國家偵查犯罪、實施公訴，必須對於被告之
    犯罪事實負舉證之責，依法其有訊問被告、證人及鑑定人之
    權，證人、鑑定人且須具結，而實務運作時，偵查中檢察官
    向被告以外之人所取得之陳述，原則上均能遵守法律規定，
    不致違法取供，其可信性極高，為兼顧理論與實務，乃於修
    正刑事訴訟法時，增列第一百五十九條之一第二項，明定被
    告以外之人（含被害人、證人等）於偵查中向檢察官所為陳
    述，除顯有不可信之情況外，得為證據（最高法院95年度台
    上字第1044號判決參照）；復按刑事訴訟法第一百五十九條
    之一第二項，明定被告以外之人於偵查中向檢察官所為陳述
    ，除顯有不可信之情況外，得為證據。所謂「不可信之情況
    」，乃由法院審酌被告以外之人於陳述時之外在環境及情況
    而為判斷。而被告以外之人於偵查時，是否與被告對質，與
    其陳述時之外在環境並無必然之關聯，自不得以偵查中未經
    被告詰問，逕認該陳述無證據能力。至該等陳述與事實是否
    相符，要屬證據證明力之問題，與證據能力之有無，不容混
    淆（最高法院94年度台上字第7132號判決、95年度台上字第
    1585號判決參照）；又證人於檢察官偵查中所為之陳述，審
    酌該陳述作成之客觀條件及環境，認其心理狀態健全，並無
    受到脅迫、利誘或詐欺，自非顯有不可信之情形，依刑事訴
    訟法第一百五十九條之一第二項之規定，亦得為證據（最高
    法院95年度台上字第934號判決參照）。查本件告訴人歐秀
    芝於九十九年十月十九日在檢察官偵查中，已有另以證人身
    份具結為陳述，且其於該次檢察官訊問為陳述時自然應答無
    誤，並明確表示所述屬實，復無受到脅迫、利誘或詐欺之情
    形，足見告訴人於該次檢察官訊問時以證人身分所為具結之
    證詞，非顯有不可信之情形，亦得為採為本件之論據。
  (三)再按被告以外之人（包括證人、鑑定人、告訴人、被害人及
    共同被告等）於審判外之陳述雖不符刑事訴訟法第一百五十
    九條之一至第一百五十九條之四等四條之規定，而經當事人
    於審判程序同意作為證據，法院審酌該言詞陳述或書面陳述
    作成時之情況，認為適當者，亦得為證據；當事人、代理人
    或辯護人於法院調查證據時，知有刑事訴訟法第一百五十九
    條第一項不得為證據之情形，而未於言詞辯論終結前聲明異
    議者，視為有前項之同意；此於刑事訴訟法第一百五十九條
    之五第一、二項定有明文。立法意旨在於傳聞證據未經當事
    人之反對詰問予以核實，原則上先予排除；惟若當事人已放
    棄反對詰問權，於審判程序中表明同意該等傳聞證據可作為
    證據；或於言詞辯論終結前未聲明異議，基於尊重當事人對
    傳聞證據之處分權，暨證據資料愈豐富，愈有助於真實發見
    之理念，且強化言詞辯論主義，使訴訟程序得以順暢進行，
    上開傳聞證據亦均具有證據能力。經查本件除上開部分外，
    下列所引用之被告以外之人在審判外之言詞或書面陳述，業
    經本院於審理期日踐行調查證據程序，檢察官、被告柯德松
    均未爭議其證據能力。本院審酌各該證據之製作及取得，並
    無證據顯示有何違背程序規定而欠缺適當性之情事，認以之
    為證據亦屬適當，依據上述說明，均應認具有證據能力。
二、訊據被告柯德松固坦認其於前揭時日，確有偕同證人曾廣森
    至案發現場之情；惟矢口否認涉有上開檢察官所指之公然侮
    辱、誹謗及毀損等犯行，辯稱：案發當時是曾廣森騎乘機車
    搭載伊至現場閒晃，伊並未在歐秀芝所經營店家鐵捲門上，
    以噴漆塗寫辱罵、誹謗歐秀芝名譽的文字，也沒有指示或要
    求曾廣森作這樣的事情云云；惟查，告訴人歐秀芝所經營位
    在臺中市○○區○○路二段一０一號之一號之店家鐵捲門，
    於九十八年七月十五日二十二時許，確實有遭被告柯德松夥
    同證人曾廣森持鐵罐噴漆，噴灑「歐秀芝欠錢不還、幹、FU
    CK」等文字之情，已據告訴人先後於警詢及偵查中均指述綦
    詳（見偵字卷第13頁至第16頁、第73頁），並有現場照片六
    張在卷可資為憑（見偵字卷第37頁至第39頁）。另證人即目
    擊案發現場景況之孫茂棋亦於警詢時證稱：伊在九十八年七
    月十五日二十二時許，於歐秀芝所經營位在前址之店家前，
    確實有目睹騎乘車牌號碼BP2－766號重型機車到場之柯德松
    等二人，由柯德松出言指使另一人持噴漆在店家鐵捲門上塗
    寫「歐秀芝欠錢不還、幹、FUCK」之字樣等語甚明（見偵字
    卷第17頁至第18頁）；而證人曾廣森在警詢、偵查及本院審
    理時亦坦言供證：伊確有遵從友人柯德松之指示，持噴漆在
    上開歐秀芝所經營店家鐵捲門上噴寫前揭文字。伊並不認識
    歐秀芝，是應柯德松之邀約才到現場噴漆。據柯德松之聲稱
    係因歐秀芝積欠債務不還，柯德松始約集伊到案發現場，並
    指示伊以鐵罐噴漆噴寫該等文字等語不諱（見偵字卷第11頁
    至第12頁、第67頁至第68頁，本院卷第10頁至第11頁反面）
    ，且有卷附車籍查詢－基本資料查詢畫面可證證人孫茂棋於
    案發現場所目擊之車牌號碼BP2－766號重型機車確屬證人曾
    廣森所有明確（見偵字卷第30頁）。告訴人及證人孫茂棋所
    指述、證陳之現場景況，核既與證人曾廣森所供認之情節差
    相合致，並有前述與告訴人、證人孫茂棋、曾廣森陳述內容
    相互吻合之稽證互為憑佐，自堪認本件確係被告偕同證人曾
    廣森於前揭時日至案發現場，由被告指示證人曾廣森持噴漆
    在店家鐵捲門上塗寫「歐秀芝欠錢不還、幹、FUCK」之字樣
    等情，應甚為明確；是被告所為前述辯詞，無非事後脫飾卸
    責之語，並無足憑信。再被告夥同曾廣森所噴寫之上揭文字
    內容，其中「幹」、「FUCK」等詞，依社會通念，已達足以
    貶損他人之社會評價及尊嚴，為輕蔑他人、使人難堪之詞，
    顯屬侮辱之言詞無訛；另指摘告訴人「欠錢不還」部分，事
    涉被告與告訴人之債務糾紛，縱非空穴來風，然因所涉僅係
    告訴人私德，與公共利益無關，又非屬可受公評等善意發表
    言論而不罰之事項，被告自難脫辭其誹謗之罪責。綜此，本
    件事證已臻明確，被告犯行應洵堪認定。
二、按刑法第三百五十四條之毀損罪，其行為態樣包括毀棄、損
    壞及致令不堪用；其中所謂損壞，係指改變物之外觀形貌而
    足以減低其效用或價值之行為。本件告訴人歐秀芝所經營之
    前揭店家鐵捲門，經以噴漆噴寫上開文字，使其外觀形貌增
    添與原物整體設計、美觀不襯之污損痕跡，自足以減低該物
    品之價值。次按刑法第三百十條誹謗罪之成立，必須意圖散
    佈於眾，而指摘或傳述足以毀損他人名譽之具體事實，倘僅
    抽像地公然為謾罵或嘲弄，並未指摘具體事實，則屬刑法第
    三百零九條第一項之公然侮辱罪範疇（最高法院86年度台上
    字第6920號判決要旨參照）。本件被告夥同證人曾廣森以噴
    漆書寫之前揭文字，關於指稱告訴人「幹」、「FUCK」部分
    ，雖足令告訴人心理上感受難堪與不快，但並未指摘或傳述
    足以毀損他人名譽之「具體事實」，此部分自無由構成刑法
    之誹謗罪，僅應論以公然侮辱罪；但被告另散布噴漆文字指
    稱告訴人「欠錢不還」部分，即係描述一具體事實，且與上
    揭「幹」、「FUCK」之文字綜合以觀，自足令觀覽文字者產
    生告訴人係惡意積欠債務不願償還之印象，此已足以貶損告
    訴人之人格或社會評價；此等私人債務往來事項，復僅涉及
    私德，而與公共利益無關；是核被告所為，應係犯刑法第三
    百五十四條之毀損他人物品罪、同法第三百零九條第一項之
    公然侮辱罪及同法第三百十條第二項之加重毀謗罪。被告就
    前揭犯行，與證人曾廣森彼此間俱有犯意聯絡及行為分擔，
    渠等既共同實行犯罪之行為，均應論以共同正犯。被告以一
    行為觸犯上開三罪名，構成想像競合犯，應依刑法第五十五
    條規定，從一重以刑法第三百十條第二項之加重毀謗罪處斷
    。爰審酌被告之素行，其僅為追討債務，不思以和平理性之
    方式解決，竟至告訴人所經營店家鐵捲門前噴漆，致告訴人
    受有損害，並藉此侮辱、誹謗告訴人，貶損告訴人之人格及
    社會評價，所為自應予以非難，暨衡酌被告犯罪後之態度，
    其現為中度視障、極重度重器障，有中華民國身心障礙手冊
    影本在卷可稽（見本院卷第15頁至第16頁），生活狀況想必
    未臻良善等一切情狀，量處如主文所示之刑，並諭知易科罰
    金之折算標準。至被告夥同證人曾廣森噴寫上述侮辱與誹謗
    字句所用之噴漆並未扣案，亦無證據證明現仍存在，復非屬
    違禁物，為免滋生將來執行之疑難，爰不予宣告沒收，亦併
    予敘明。
據上論斷，應依刑事訴訟法第二百九十九條第一項前段，刑法第
二十八條、第三百零九條第一項、第三百十條第二項、第三百五
十四條、第五十五條、第四十一條第一項前段，刑法施行法第一
條之一第一項、第二項前段，判決如主文。
本件經檢察官張富鈞到庭執行職務。
中    華    民    國   100    年    7     月    28    日
                  刑事第八庭  法  官  陳思成
以上正本證明與原本無異。
如不服本判決應於收受判決後10日內向本院提出上訴書狀，並應
敘述具體理由；其未敘述上訴理由者，應於上訴期間屆滿後20日
內向本院補提理由書（均須按他造當事人之人數附繕本）「切勿
逕送上級法院」。
                              書記官  陳淑華
中    華    民    國   100    年    7     月    28    日
附錄論罪科刑法條
刑法第三百十條
意圖散布於眾，而指摘或傳述足以毀損他人名譽之事者，為誹謗
罪，處一年以下有期徒刑、拘役或五百元以下罰金。
散布文字、圖畫犯前項之罪者，處二年以下有期徒刑、拘役或一
千元以下罰金。
對於所誹謗之事，能證明其為真實者，不罰。但涉於私德而與公
共利益無關者，不在此限。
刑法第三百零九條
公然侮辱人者，處拘役或三百元以下罰金。
以強暴犯前項之罪者，處一年以下有期徒刑、拘役或五百元以下
罰金。
刑法第三百五十四條
毀棄、損壞前二條以外之他人之物或致令不堪用，足以生損害於
公眾或他人者，處二年以下有期徒刑、拘役或五百元以下罰金。